ACORDAO-COMPLETO-2522927

ACÓRDÃO 1352/2022 ATA 6/2022 - PRIMEIRA CÂMARA

VISTOS, relatados e discutidos estes autos referentes à tomada de contas especial instaurada pelo Comando da 7ª Região Militar e 7ª Divisão de Exército, tendo como responsável a Sra. Marta Maria Melo da Fonseca. 
ACORDAM os ministros do Tribunal de Contas da União, reunidos em sessão da 1ª Câmara, ante as razões expostas pelo relator, em:
9.1. encerrar o processo e arquivar os autos, por ausência dos pressupostos de constituição e de desenvolvimento válido e regular, com base no art. 212 do RI/TCU.

Tomada de contas especial instaurada pelo Comando da 7ª Região Militar do Exército, em razão de irregularidades no recebimento de pensão de ex-combatente.

Primeira Câmara

Comando da 7ª Região Militar e 7ª Divisão de Exército.

3. Responsável: Marta Maria Melo da Fonseca (XXX.790.544-XX).

13.1. Ministros presentes: Walton Alencar Rodrigues (Presidente), Benjamin Zymler e Jorge Oliveira.
13.2. Ministros-Substitutos presentes: Augusto Sherman Cavalcanti e Weder de Oliveira (Relator).

WEDER DE OLIVEIRA

Reproduzo, a seguir, a instrução da Secretaria de Controle Externo de Tomada de Contas Especial (SecexTCE) , com os ajustes de forma pertinentes[footnoteRef:2]: [2:  Peças 33-35.] 
"INTRODUÇÃO
1.  Cuidam os autos de tomada de contas especial instaurada pelo Comando da 7ª Região Militar e 7ª Divisão de Exército, em desfavor de Marta Maria Melo da Fonseca, em razão do recebimento de pensão especial de ex-combatente, sustentada por decisão judicial precária (tutela antecipada) , posteriormente cassada. 
HISTÓRICO
2.  Em 28/11/2019, com fundamento na IN/TCU 71/2012, alterada pela IN/TCU 76/2016 e DN/TCU 155/2016, o dirigente da instituição Comando da 7ª Região Militar e 7ª Divisão de Exército autorizou a instauração da tomada de contas especial (peça 2) . O processo foi registrado no sistema e-TCE com o número 15/2020.
3.  O fundamento para a instauração da tomada de contas especial, conforme consignado na matriz de responsabilização elaborada pelo tomador de contas, foi a constatação da seguinte irregularidade: 
'Recebimento de pensão especial do ex-combatente Romildo da Silva Melo, concedida através de tutela antecipada à Sra. Marta Maria Melo da Fonseca, valores recebidos durante o período de novembro de 2009 até dezembro de 2014.'
4.  A responsável arrolada na fase interna foi devidamente comunicada e, diante da ausência de justificativas suficientes para elidir a irregularidade e da não devolução dos recursos, instaurou-se a tomada de contas especial.
5.  No relatório (peça 15) , o tomador de contas concluiu que o prejuízo importaria no valor original de R$ 372.575,03, imputando-se a responsabilidade à Marta Maria Melo da Fonseca, na condição de beneficiário. 
6.  Em 23/4/2020, a centro de controle interno do Exército emitiu o relatório de auditoria (peça 17) , em concordância com o relatório do tomador de contas. O certificado de auditoria e o parecer do dirigente do órgão de controle interno concluíram pela irregularidade das presentes contas (peças 18 e 19) .
7.  Em 23/4/2020, o Comandante do Exército atestou haver tomado conhecimento das conclusões contidas no relatório e certificado de auditoria, bem como do parecer conclusivo do dirigente do órgão de controle interno, manifestando-se pela irregularidade das contas, e determinou o encaminhamento do processo ao Tribunal de Contas da União (peça 20) . Em que pese o art. 52 da Lei 8.443/1992 tenha atribuído a edição ao ministro de Estado supervisor da área ou a autoridade de nível hierárquico equivalente, referido pronunciamento foi emitido pelo Comandante do Exército, com base no Despacho 19/GM-MD, de 16 de março de 2020, publicado no Diário Oficial da União, de 19 de março de 2020 - Edição 54 - Seção 1-Página 18, que conferiu efeito vinculante ao Parecer 0056/2020/CONJUR-MD/CGU/AGU.
8.  Na instrução inicial (peça 24) , analisando-se os documentos nos autos, concluiu-se pela necessidade de realização de citação para a seguinte irregularidade: 
8.1.  Irregularidade 1: recebimento de parcela de remuneração de pensão especial de ex-combatente, concedida através de tutela antecipada posteriormente cassada, durante o período de novembro de 2009 até dezembro de 2014.
8.1.1.  Evidências da irregularidade: documentos técnicos presentes nas peças 8, 9, 10 e 12.
8.1.2.  Normas infringidas: art. 71, II, da Constituição Federal/1988; arts. 884, 876 e 927 do Código Civil (Lei 10.406 de 10/1/2002) e art. 30 da Lei 4.242/1963.
8.2.  Débitos relacionados à responsável Marta Maria Melo da Fonseca:
	Data de ocorrência
	Valor histórico (R$) 

	30/11/2009
	5.477,08

	31/12/2009
	2.738,54

	31/1/2010
	2.738,54

	28/2/2010
	2.738,54

	31/3/2010
	2.738,54

	30/4/2010
	2.738,54

	31/5/2010
	2.738,54

	30/6/2010
	4.208,47

	31/7/2010
	2.976,08

	31/8/2010
	2.976,08

	30/9/2010
	2.976,08

	31/10/2010
	2.976,08

	30/11/2010
	4.497,52

	31/12/2010
	2.976,08

	31/1/2011
	2.976,08

	28/2/2011
	2.976,08

	31/3/2011
	2.976,08

	30/4/2011
	2.998,83

	31/5/2011
	2.998,83

	30/6/2011
	4.592,67

	31/7/2011
	2.998,83

	31/8/2011
	2.998,83

	30/9/2011
	2.998,83

	31/10/2011
	2.998,83

	30/11/2011
	2.998,83

	31/12/2011
	2.998,83

	31/1/2012
	3.016,33

	29/2/2012
	3.016,33

	31/3/2012
	3.016,33

	30/4/2012
	3.016,33

	31/5/2012
	3.016,33

	30/6/2012
	4.609,19

	31/7/2012
	3.015,35

	31/8/2012
	3.015,35

	30/9/2012
	3.015,35

	31/10/2012
	3.015,35

	30/11/2012
	4.437,77

	31/12/2012
	3.015,35

	31/1/2013
	3.029,08

	28/2/2013
	3.029,08

	31/3/2013
	3.478,95

	30/4/2013
	3.478,95

	31/5/2013
	3.478,95

	30/6/2013
	5.218,95

	31/7/2013
	3.478,95

	31/8/2013
	3.478,95

	30/9/2013
	3.478,95

	31/10/2013
	3.478,95

	30/11/2013
	5.218,95

	31/12/2013
	3.478,95

	31/1/2014
	3.478,95

	28/2/2014
	3.478,95

	31/3/2014
	3.779,05

	30/4/2014
	3.779,05

	31/5/2014
	3.779,05

	30/6/2014
	5.677,39

	31/7/2014
	3.779,05

	31/8/2014
	3.779,05

	30/9/2014
	3.779,05

	31/10/2014
	3.779,05

	30/11/2014
	5.660,81

	31/12/2014
	3.779,05

8.2.1.  Cofre credor: Tesouro Nacional.
8.2.2.  Responsável: Marta Maria Melo da Fonseca.
8.2.2.1.  Conduta: receber parcela de remuneração de pensão militar à qual não tinham direito.
8.2.2.2.  Nexo de causalidade: ao receber pensão indevida, a responsável causou dano ao erário.
8.2.2.3.  Culpabilidade: não há excludentes de ilicitude, de culpabilidade e de punibilidade; é razoável supor que a responsável tinha consciência da ilicitude de sua conduta; era exigível conduta diversa da praticada, qual seja, não receber parcela de remuneração de pensão indevida ou, caso recebesse, devolvê-la. 
9.  Encaminhamento: citação.
10.  Em cumprimento ao pronunciamento da unidade (peça 26) , foi efetuada citação da responsável, nos moldes adiante:
a)   Marta Maria Melo da Fonseca - promovida a citação da responsável, conforme delineado adiante:
	Comunicação: Ofício 58327/2021 - Seproc (peça 29) 
Data da Expedição: 21/10/2021
Data da Ciência: 28/10/2021 (peça 31) 
Nome Recebedor: Marta Maria Melo
Observação: Ofício enviado para o endereço do responsável, conforme pesquisa na base de dados no sistema da Receita Federal, custodiada pelo TCU.
Fim do prazo para a defesa: 12/11/2021
	
	Comunicação: Ofício 58328/2021 - Seproc (peça 28) 
Data da Expedição: 21/10/2021
Data da Ciência: 25/10/2021 (peça 30) 
Nome Recebedor: ilegível
Observação: Ofício enviado para o endereço do responsável, conforme pesquisa na base de dados no sistema da Receita Federal, custodiada pelo TCU.
Fim do prazo para a defesa: 9/11/2021
	
11.  Conforme despacho de conclusão das comunicações processuais (peça 32) , as providências inerentes às comunicações processuais foram concluídas. 
12.  Transcorrido o prazo regimental, a responsável Marta Maria Melo da Fonseca permaneceu silente, devendo ser considerada revel, nos termos do art. 12, § 3º, da Lei 8.443/1992.
ANÁLISE DOS PRESSUPOSTOS DE PROCEDIBILIDADE DA IN/TCU 71/2012
Avaliação de Viabilidade do Exercício do Contraditório e Ampla Defesa
13.  Verifica-se que não houve o transcurso de mais de dez anos desde o fato gerador sem que tenha havido a notificação da responsável pela autoridade administrativa federal competente (art. 6º, II, c/c art. 19 da IN/TCU 71/2012, modificada pela IN/TCU 76/2016) , uma vez que o fato gerador da irregularidade sancionada ocorreu em 31/12/2014, e a responsável foi notificada sobre a irregularidade pela autoridade administrativa competente conforme abaixo:
13.1.  Marta Maria Melo da Fonseca, por meio do ofício acostado à peça 7, recebido em 5/12/2019, conforme AR (peça 6) .
Valor de Constituição da TCE
14.  Verifica-se, ainda, que o valor atualizado do débito apurado (sem juros) em 1/1/2017 é de R$ 294.441,31, portanto superior ao limite mínimo de R$ 100.000,00, na forma estabelecida conforme os arts. 6º, I, e 19 da IN/TCU 71/2012, modificada pela IN/TCU 76/2016. 
OUTROS PROCESSOS/DÉBITOS NOS SISTEMAS DO TCU COM OS MESMOS RESPONSÁVEIS
15.  Informa-se que não foi encontrado débito imputável à responsável em outros processos no Tribunal.
16.  A tomada de contas especial está, assim, devidamente constituída e em condição de ser instruída.
EXAME TÉCNICO
Da validade das notificações:
17.  Preliminarmente, cumpre tecer breves considerações sobre a forma como são realizadas as comunicações processuais no TCU. A esse respeito, destacam-se o art. 179, do RI/TCU (Resolução 155, de 4/12/2002) e o art. 4º, III, § 1º, da Resolução TCU 170, de 30 de junho de 2004, in verbis:
'Art. 179. A citação, a audiência ou a notificação, bem como a comunicação de diligência, farse-ão:
I - mediante ciência da parte, efetivada por servidor designado, por meio eletrônico, fac-símile, telegrama ou qualquer outra forma, desde que fique confirmada inequivocamente a entrega da comunicação ao destinatário;
II - mediante carta registrada, com aviso de recebimento que comprove a entrega no endereço do destinatário;
III - por edital publicado no Diário Oficial da União, quando o seu destinatário não for localizado
 (...) 
Art. 3º As comunicações serão dirigidas ao responsável, ou ao interessado, ou ao dirigente de órgão ou entidade, ou ao representante legal ou ao procurador constituído nos autos, com poderes expressos no mandato para esse fim, por meio de:
I - correio eletrônico, fac-símile ou telegrama;
II - servidor designado;
III - carta registrada, com aviso de recebimento;
IV - edital publicado no Diário Oficial da União, quando o seu destinatário não for localizado, nas hipóteses em que seja necessário o exercício de defesa.
Art. 4º. Consideram-se entregues as comunicações:
I - efetivadas conforme disposto nos incisos I e II do artigo anterior, mediante confirmação da ciência do destinatário;
II - realizadas na forma prevista no inciso III do artigo anterior, com o retorno do aviso de recebimento, entregue comprovadamente no endereço do destinatário;
III - na data de publicação do edital no Diário Oficial da União, quando realizadas na forma prevista no inciso IV do artigo anterior.
§ 1º O endereço do destinatário deverá ser previamente confirmado mediante consulta aos sistemas disponíveis ao Tribunal ou a outros meios de informação, a qual deverá ser juntada ao respectivo processo. (...) '
18.  Bem se vê, portanto, que a validade da citação via postal não depende de que o aviso de recebimento seja assinado pelo próprio destinatário da comunicação, o que dispensa, no caso em tela, a entrega do AR em 'mãos próprias'. A exigência da norma é no sentido de o Tribunal verificar se a correspondência foi entregue no endereço correto, residindo aqui a necessidade de certeza inequívoca. 
19.  Não é outra a orientação da jurisprudência do TCU, conforme se verifica dos julgados a seguir transcritos:
'São válidas as comunicações processuais entregues, mediante carta registrada, no endereço correto do responsável, não havendo necessidade de que o recebimento seja feito por ele próprio (Acórdão 3648/2013-TCU-Segunda Câmara, relator min. José Jorge) ;'
'É prescindível a entrega pessoal das comunicações pelo TCU, razão pela qual não há necessidade de que o aviso de recebimento seja assinado pelo próprio destinatário. Entregandose a correspondência no endereço correto do destinatário, presume-se o recebimento da citação. (Acórdão 1019/2008-TCU-Plenário, relator min. Benjamin Zymler) ;'
'As comunicações do TCU, inclusive as citações, deverão ser realizadas mediante Aviso de Recebimento - AR, via Empresa Brasileira de Correios e Telégrafos, bastando para sua validade que se demonstre que a correspondência foi entregue no endereço correto. (Acórdão 1526/2007-TCU-Plenário, relator min. Aroldo Cedraz) .'
20.  A validade do critério de comunicação processual do TCU foi referendada pelo Supremo Tribunal Federal, nos termos do julgamento do MS-AgR 25.816/DF, por meio do qual se afirmou a desnecessidade da ciência pessoal do interessado, entendendo-se suficiente a comprovação da entrega do 'AR' no endereço do destinatário:
'Ementa: agravo regimental. Mandado de segurança. Desnecessidade de intimação pessoal das decisões do tribunal de contas da união. art. 179 do regimento interno do TCU. Intimação do ato impugnado por carta registrada, iniciado o prazo do art. 18 da lei nº 1.533/51 da data constante do aviso de recebimento. Decadência reconhecida. Agravo improvido.
O envio de carta registrada com aviso de recebimento está expressamente enumerado entre os meios de comunicação de que dispõe o Tribunal de Contas da União para proceder às suas intimações.
O inciso II do art. 179 do Regimento Interno do TCU é claro ao exigir apenas a comprovação da entrega no endereço do destinatário, bastando o aviso de recebimento simples.'
Da revelia da responsável Marta Maria Melo da Fonseca
21.  No caso vertente, a citação da responsável se deu em endereços provenientes da base de CPFs da Receita Federal, em sistema custodiado pelo TCU. A entrega dos ofícios citatórios nesses endereços ficou comprovada, conforme detalhe no item 10, retro.
22.  Nos processos do TCU, a revelia não leva à presunção de que seriam verdadeiras todas as imputações levantadas contra os responsáveis, diferentemente do que ocorre no processo civil, em que a revelia do réu opera a presunção da verdade dos fatos narrados pelo autor (Acórdão 1009/2018-TCU-Plenário, relator min. Bruno Dantas; 2369/2013 - TCU - Plenário, relator min. Benjamin Zymler e 2449/2013 - TCU - Plenário, relator min. Benjamin Zymler) . Dessa forma, a avaliação da responsabilidade do agente não pode prescindir da prova existente no processo ou para ele carreada. 
23.  Ao não apresentar sua defesa, a responsável deixou de produzir prova da regular aplicação dos recursos sob sua responsabilidade, em afronta às normas que impõem aos gestores públicos a obrigação legal de, sempre que demandados pelos órgãos de controle, apresentar os documentos que demonstrem a correta utilização das verbas públicas, a exemplo do contido no art. 93 do Decreto-Lei 200/1967: 'Quem quer que utilize dinheiros públicos terá de justificar seu bom e regular emprego na conformidade das leis, regulamentos e normas emanadas das autoridades administrativas competentes.' 
24.  Mesmo as alegações de defesa não sendo apresentadas, considerando o princípio da verdade real que rege esta Corte, procurou-se buscar, em manifestações da responsável na fase interna desta tomada de contas especial, se havia algum argumento que pudesse ser aproveitado a seu favor. 
25.  Os argumentos apresentados na fase interna (peça 11) não elidem as irregularidades apontadas.
26.  Em se tratando de processo em que a parte interessada não se manifestou acerca das irregularidades imputadas, não há elementos para que se possa efetivamente aferir e reconhecer a ocorrência de boa-fé na conduta da responsável, podendo este Tribunal, desde logo, proferir o julgamento de mérito pela irregularidade das contas, conforme os termos dos §§ 2º e 6º do art. 202 do RI/TCU (Acórdão 2064/2011-TCU-Primeira Câmara (relator min. Ubiratan Aguiar) , 6.182/2011-TCU-1ª Câmara (relator min. Weder de Oliveira) , 4.072/2010-TCU-1ª Câmara (relator min. Valmir Campelo) , 1.189/2009-TCU-1ª Câmara (relator min. Marcos Bemquerer) , 731/2008-TCU-Plenário (relator min. Aroldo Cedraz) .
27.  Dessa forma, a responsável Marta Maria Melo da Fonseca deve ser considerada revel, nos termos do art. 12, § 3º, da Lei 8.443/1992, devendo as contas serem julgadas irregulares, condenando-a ao débito apurado e aplicando-lhe a multa prevista no art. 57 da Lei 8.443/1992.
Prescrição da Pretensão Punitiva
28.  Vale ressaltar que a pretensão punitiva do TCU, conforme Acórdão 1441/2016-TCU-Plenário, relator min. Benjamin Zymler, que uniformizou a jurisprudência acerca dessa questão, subordina-se ao prazo geral de prescrição indicado no art. 205 do Código Civil, que é de dez anos, contado da data de ocorrência da irregularidade sancionada, nos termos do art. 189 do Código Civil, sendo este prazo interrompido pelo ato que ordenar a citação, a audiência ou a oitiva da responsável.
29.  No caso em exame, não ocorreu a prescrição, uma vez que a irregularidade sancionada ocorreu em 31/12/2014, e o ato de ordenação da citação ocorreu em 17/9/2021.
CONCLUSÃO
30.  Em face da análise promovida na seção 'Exame Técnico', verifica-se que a responsável Marta Maria Melo da Fonseca não logrou comprovar a boa e regular aplicação dos recursos, instada a se manifestar, optou pelo silêncio, configurando a revelia, nos termos do § 3º, do art. 12, da Lei 8.443/1992. Ademais, inexistem nos autos elementos que demonstrem a boa-fé da responsável ou a ocorrência de outras excludentes de culpabilidade.
31.  Verifica-se também que não houve a prescrição da pretensão punitiva, conforme análise já realizada.
32.  Tendo em vista que não constam dos autos elementos que permitam reconhecer a boa-fé do responsável, sugere-se que as suas contas sejam julgadas irregulares, nos termos do art. 202, § 6º, do RI/TCU, com a imputação do débito atualizado monetariamente e acrescido de juros de mora, nos termos do art. 202, § 1º do RI/TCU, descontado o valor eventualmente recolhido, com a aplicação da multa prevista no art. 57 da Lei 8.443/1992.
33.  Por fim, como não houve elementos que pudessem modificar o entendimento acerca das irregularidades em apuração, mantém-se a matriz de responsabilização presente na peça 23.
PROPOSTA DE ENCAMINHAMENTO
34.  Diante do exposto, submetemos os autos à consideração superior, propondo ao Tribunal:
a)   considerar revel a responsável Marta Maria Melo da Fonseca, para todos os efeitos, dando-se prosseguimento ao processo, com fulcro no art. 12, § 3º, da Lei 8.443/1992; 
b)   julgar irregulares, nos termos dos arts. 1º, I, 16, III, 'c', da Lei 8.443/1992, c/c os arts. 19 e 23, III, da mesma Lei, as contas da responsável Marta Maria Melo da Fonseca, condenando-a ao pagamento das importâncias a seguir especificadas, atualizadas monetariamente e acrescidas dos juros de mora, calculadas a partir das datas discriminadas até a data da efetiva quitação do débito, fixando-lhe o prazo de quinze dias, para que comprove, perante o Tribunal, o recolhimento das referidas quantias aos cofres do Tesouro Nacional, nos termos do art. 23, III, 'a', da citada lei, c/c o art. 214, III, 'a', do RI/TCU.
Débitos relacionados à responsável Marta Maria Melo da Fonseca:
	Data de ocorrência
	Valor histórico (R$) 

	30/11/2009
	5.477,08

	31/12/2009
	2.738,54

	31/1/2010
	2.738,54

	28/2/2010
	2.738,54

	31/3/2010
	2.738,54

	30/4/2010
	2.738,54

	31/5/2010
	2.738,54

	30/6/2010
	4.208,47

	31/7/2010
	2.976,08

	31/8/2010
	2.976,08

	30/9/2010
	2.976,08

	31/10/2010
	2.976,08

	30/11/2010
	4.497,52

	31/12/2010
	2.976,08

	31/1/2011
	2.976,08

	28/2/2011
	2.976,08

	31/3/2011
	2.976,08

	30/4/2011
	2.998,83

	31/5/2011
	2.998,83

	30/6/2011
	4.592,67

	31/7/2011
	2.998,83

	31/8/2011
	2.998,83

	30/9/2011
	2.998,83

	31/10/2011
	2.998,83

	30/11/2011
	2.998,83

	31/12/2011
	2.998,83

	31/1/2012
	3.016,33

	29/2/2012
	3.016,33

	31/3/2012
	3.016,33

	30/4/2012
	3.016,33

	31/5/2012
	3.016,33

	30/6/2012
	4.609,19

	31/7/2012
	3.015,35

	31/8/2012
	3.015,35

	30/9/2012
	3.015,35

	31/10/2012
	3.015,35

	30/11/2012
	4.437,77

	31/12/2012
	3.015,35

	31/1/2013
	3.029,08

	28/2/2013
	3.029,08

	31/3/2013
	3.478,95

	30/4/2013
	3.478,95

	31/5/2013
	3.478,95

	30/6/2013
	5.218,95

	31/7/2013
	3.478,95

	31/8/2013
	3.478,95

	30/9/2013
	3.478,95

	31/10/2013
	3.478,95

	30/11/2013
	5.218,95

	31/12/2013
	3.478,95

	31/1/2014
	3.478,95

	28/2/2014
	3.478,95

	31/3/2014
	3.779,05

	30/4/2014
	3.779,05

	31/5/2014
	3.779,05

	30/6/2014
	5.677,39

	31/7/2014
	3.779,05

	31/8/2014
	3.779,05

	30/9/2014
	3.779,05

	31/10/2014
	3.779,05

	30/11/2014
	5.660,81

	31/12/2014
	3.779,05

Valor atualizado do débito (com juros) em 1/12/2021: R$ 394.543,38.
c)   aplicar à responsável Marta Maria Melo da Fonseca a multa prevista no art. 57 da Lei 8.443/1992 c/c o art. 267 do RI/TCU, fixando-lhe o prazo de quinze dias, a contar da notificação, para que comprove, perante o Tribunal (art. 214, III, 'a', do RI/TCU) , o recolhimento da dívida aos cofres do Tesouro Nacional, atualizada monetariamente desde a data do acórdão proferido por este Tribunal até a data do efetivo recolhimento, se paga após o vencimento, na forma da legislação em vigor;
d)   autorizar, desde logo, a cobrança judicial das dívidas, caso não atendida a notificação, na forma do disposto no art. 28, II, da Lei 8.443/1992;
e)   autorizar também, desde logo, se requerido, com fundamento no art. 26, da Lei 8.443, de 1992, c/c o art. 217, §§ 1º e 2º do RI/TCU, o parcelamento da (s) dívida (s) em até 36 parcelas, incidindo, sobre cada parcela, corrigida monetariamente, os correspondentes acréscimos legais, fixando-lhe o prazo de quinze dias, a contar do recebimento da notificação, para comprovar, perante o Tribunal, o recolhimento da primeira parcela, e de trinta dias, a contar da parcela anterior, para comprovar os recolhimentos das demais parcelas, devendo incidir, sobre cada valor mensal, atualizado monetariamente, os juros de mora devidos, no caso do débito, na forma prevista na legislação em vigor, alertando a responsável de que a falta de comprovação do recolhimento de qualquer parcela importará o vencimento antecipado do saldo devedor, nos termos do § 2º do art. 217 do RI/TCU; 
f)   enviar cópia do Acórdão a ser prolatado à Procuradoria da República no Estado de PE, nos termos do § 3º do art. 16 da Lei 8.443/1992, c/c o § 7º do art. 209 do RI/TCU, para adoção das medidas cabíveis; e
g)   enviar cópia do Acórdão que vier a ser proferido ao Comando da 7ª Região Militar e 7ª Divisão de Exército e ao responsável, para ciência;
h)   informar à Procuradoria da República no Estado de PE, ao Comando da 7ª Região Militar e 7ª Divisão de Exército e ao responsável que a presente deliberação, acompanhada do Relatório e do Voto que a fundamenta, está disponível para a consulta no endereço www.tcu.gov.br/acordaos, além de esclarecer que, caso requerido, o TCU poderá fornecer sem custos as correspondentes cópias, de forma impressa; e
i)   informar à Procuradoria da República no Estado de PE que, nos termos do parágrafo único do art. 62 da Resolução TCU 259/2014, os procuradores e membros do Ministério Público credenciados nesta Corte podem acessar os presentes autos de forma eletrônica e automática, ressalvados apenas os casos de eventuais peças classificadas como sigilosas, as quais requerem solicitação formal."
O MP/TCU, representado pelo procurador Sérgio Ricardo Costa Caribé, manifestou-se de acordo com a proposta da unidade instrutiva[footnoteRef:3]. [3:  Peça 36.] 
É o relatório.

não há.

Procurador Sergio Ricardo Costa Caribé.

TOMADA DE CONTAS ESPECIAL. PERCEPÇÃO DE BENEFÍCIO DE PENSÃO ESPECIAL DE EX-COMBATENTE, EM CARÁTER PRECÁRIO, POR FORÇA DE ANTECIPAÇÃO DE TUTELA, POR BENEFICIÁRIA QUE NÃO FAZIA JUS AO ALUDIDO BENEFÍCIO. POSTERIOR DECISÃO JUDICIAL CASSANDO A TUTELA ANTECIPADA. CITAÇÃO DA INTERESSADA. REVELIA. NECESSIDADE DE SE REQUERER A REPOSIÇÃO DE EVENTUAIS PREJUÍZOS SOFRIDOS PELA UNIÃO NOS PRÓPRIOS AUTOS DO PROCESSO JUDICIAL NO QUAL FOI CONCEDIDA. ARQUIVAMENTO DOS AUTOS, POR AUSÊNCIA DOS PRESSUPOSTOS DE CONSTITUIÇÃO E DE DESENVOLVIMENTO VÁLIDO E REGULAR.

TOMADA DE CONTAS ESPECIAL (TCE)

Secretaria de Controle Externo de Tomada de Contas Especial (Secex-TCE).

Trata-se de tomada de contas especial instaurada pelo Comando da 7ª Região Militar e 7ª Divisão de Exército em desfavor da Sra. Marta Maria Melo da Fonseca, filha do ex-combatente Romildo da Silva Melo (falecido em 23/5/1988) .
1. A Sra. Marta Maria Melo da Fonseca ajuizou ação[footnoteRef:2] pleiteando o direito à reversão da cota-parte da pensão militar especial de ex-combatente recebida por sua genitora Maria da Conceição do Rego Barros Melo, falecida em 14/4/2009[footnoteRef:3], na condição de filha maior solteira do instituidor. [2:  Ação ordinária 0009548-87.2009.4.05.8300.]  [3:  Peça 12, p. 1.] 
1. Em decisão judicial de 1ª instância, o pedido de tutela antecipada formulado pela Sra. Marta Maria Melo da Fonseca foi negado, mas, posteriormente, essa decisão foi reformada, em agravo de instrumento, pelo Tribunal Regional Federal da 5ª Região (TRF5) , cuja ementa reproduzo a seguir[footnoteRef:4], sendo concedida a pensão à demandante a partir de novembro/2009 e efetuados pagamentos até dezembro/2014: [4:   Agravo de Instrumento 0056313-87.2009.4.05.0000/01 (2009.05.00.056313-9/01) . Disponível em: . Acesso em: 8 mar. 2022.] 
"AGRAVO DE INSTRUMENTO. PENSAO ESPECIAL DE EX-COMBATENTE. ART. 53, II, DO ADCT. LEIS NºS. 4.242/63 E 3.765/60. FILHAS MAIORES. CONCESSÃO DE PENSAO. APLICAÇÃO DA NORMA VIGENTE A DATA DO ÓBITO DO INSTITUIDOR DO BENEFÍCIO.
1. Agravo de instrumento interposto contra decisão interlocutória que, em ação ordinária, indeferiu o pedido de antecipação de tutela consubstanciado na reversão da pensão especial de ex-combatente que já vinha sendo percebida por sua genitora e viúva de ex-combatente, que findara falecendo;
2. O direito à pensão por morte de ex-combatente é regido pela norma vigente na data do óbito de seu instituidor. Precedente do Supremo Tribunal Federal (STF, MS nº 21707-3/DF, Rel p/ acórdão Min. Marco Aurélio) ;
3. Considerando que o falecimento do instituidor do benefício ocorrera antes da vigência da Lei nº 8.958/90, é de se reconhecer à autora, na condição de filhas maiores, o direito à concessão de pensão;
4. Agravo de instrumento provido."
1. O acórdão acima referido foi objeto de recurso especial e o Superior Tribunal de Justiça, em julgado de 24/11/2014, relatado pelo ministro Benedito Gonçalves, deu-lhe provimento, consignando a superveniência de sentença de mérito que julgara improcedente o pedido da parte autora. No voto condutor da decisão, foi assinalado que "encontra-se acostada a sentença de mérito julgando improcedente a ação ordinária, donde se conclui que encontra-se prejudicado o recurso extremo interposto nos autos do agravo de instrumento, pois manifesta a sua perda de objeto".
1. Em consequência, a Advocacia-Geral da União emitiu, em 4/12/2014, parecer opinando pela interrupção dos pagamentos que eventualmente ainda estivessem sendo feitos à interessada, bem como pela instauração de processo administrativo, "com contraditório e ampla defesa, a fim de verificar o eventual cabimento da restituição desse montante ao erário"[footnoteRef:5]. [5:  Parecer-FE 191/2014/ABO/DCM/PGU/AGU (peça 8, p. 12) .] 
1. Instaurado o procedimento administrativo no órgão de origem, após a análise da defesa apresentada pela Sra. Marta Maria Melo da Fonseca[footnoteRef:6], foi instaurada esta tomada de contas especial. [6:  Vide documento "Solução do processo administrativo", assinado pelo titular do Comando da 7ª Região Militar (peça 8, p. 85-86) .] 
1. O tomador de contas especial concluiu que o prejuízo importaria no valor histórico de R$ 372.575,03, imputando-se a responsabilidade a Marta Maria Melo da Fonseca, na condição de beneficiária[footnoteRef:7]. O órgão de controle interno anuiu às referidas conclusões[footnoteRef:8]. [7:  Relatório da tomada de contas especial 15/2020 (peça 15) .]  [8:  Peças 17-19.] 
1. No âmbito deste Tribunal, a SecexTCE promoveu a citação da responsável, a qual não se manifestou.
1. A unidade instrutiva propõe considerar revel a Sra. Marta Maria Melo da Fonseca e que sejam julgadas irregulares as suas contas, com a imposição do débito apurado e da multa proporcional ao dano causado ao erário. 
1. O MPTCU manifestou-se de acordo com a proposta formulada pela SecexTCE[footnoteRef:9]. [9:  Peça 36.] 
II
1. Embora exista precedente deste Tribunal no qual outra pensionista foi condenada a ressarcir quantias recebidas mediante antecipação de tutela posteriormente revogada, ante o julgamento pela improcedência da ação judicial tratando de situação análoga[footnoteRef:10], considero que questões dessa natureza merecem deslinde diverso. [10:  Acórdão 11706/2021-TCU-Segunda Câmara, relatado pelo ministro Marcos Bemquerer.] 
1. No caso em exame, não estão presentes os pressupostos legais para instauração de uma tomada de contas especial estabelecidos no art. 8º da LO/TCU:
" (...) Art. 8° Diante da omissão no dever de prestar contas, da não comprovação da aplicação dos recursos repassados pela União, na forma prevista no inciso VII do art. 5° desta Lei, da ocorrência de desfalque ou desvio de dinheiros, bens ou valores públicos, ou, ainda, da prática de qualquer ato ilegal, ilegítimo ou antieconômico de que resulte dano ao Erário, a autoridade administrativa competente, sob pena de responsabilidade solidária, deverá imediatamente adotar providências com vistas à instauração da tomada de contas especial para apuração dos fatos, identificação dos responsáveis e quantificação do dano." (grifo nosso) 
A questão tratada no presente processo não envolve desfalque ou desvio de recursos federais, tampouco a prática de ato ilegal, ilegítimo ou antieconômico por parte da Sra. Marta Maria Melo da Fonseca, que recebeu os benefícios por determinação de legítima decisão judicial.
1. Não constam dos autos elementos que indiquem o cometimento de irregularidade por parte de agentes públicos. Conforme acórdão do TRF5[footnoteRef:11], a Sra. Marta Maria Melo da Fonseca não chegou a apresentar requerimento administrativo perante o ministério. A apresentação da ação judicial objetivando a reversão da cota-parte da pensão militar especial de ex-combatente encontrava amparo no princípio da inafastabilidade do controle jurisdicional. [11:  Peça 8, p. 57.] 
1. Ressalto que, tendo em vista o insucesso na cobrança administrativa dos valores pagos em caráter provisório à responsável, a AGU requereu, perante o Poder Judiciário, a devolução dos valores em questão. A apreciação do pedido encontra-se suspensa até decisão do STJ acerca de análise de efeito repetitivo, conforme excertos a seguir reproduzidos[footnoteRef:12]: [12:   Disponível em: . Acesso em: 8 mar. 2022.] 
"PROCESSO Nº: 0803386-57.2020.4.05.8300 - PROCEDIMENTO COMUM CÍVEL
AUTOR: UNIÃO FEDERAL - UNIÃO.
RÉU: MARTA MARIA MELO DA FONSECA
2ª VARA FEDERAL - PE (JUIZ FEDERAL TITULAR) 
DECISÃO
1. Relatório e Fundamentação
Como exposto na decisão de Id. 4058300.14272638, a UNIÃO propôs esta ação de cobrança, ou seja, processo de conhecimento, cujo objeto consiste na discussão da possibilidade de ressarcimento, ao Erário, dos valores pagos, a título de pensão especial de ex-combatente, para MARTA MARIA MELO DA FONSECA.
Mencionei que esta matéria estaria sub judice no STJ, sob efeito repetitivo, com suspensão dos processos em andamento, mas, que no presente caso, a Parte Autora deveria ser citada, devendo o feito ficar suspenso depois que este Juízo analisasse eventuais matérias preliminares que pudessem ser levantadas pela Parte do polo passivo.
Devidamente citada, a Parte Ré deixou transcorrer o prazo e não apresentou contestação, o que levou este Juízo a proferir a decisão de Id. 4058300.19191006 e decretar sua revelia com os respectivos efeitos.
Por tratar-se de matéria de direito não haveria necessidade de provas a produzir e o processo já estaria pronto para ser julgado.
Ocorre que, a matéria tratada nos presentes autos está sob análise de efeito repetitivo no STJ, o qual determinou a suspensão do andamento de processos judiciais que dela tratem (REsps 1769306/AL e 1769209/AL, Controvérsia 70/STJ, Primeira Seção, Relator Benedito Gonçalves, 02.05.2019, conforme publicação no DJe de 02.05.2019.
Portanto, diante desse precedente, cuja observância é obrigatória para todo o Poder Judiciário (art. 927, III do CPC) , a suspensão do processo deve ser determinada.
2. Dispositivo
Posto isso, suspendo o andamento deste feito até que o STJ decida nos REsps 1769306/AL e 1769209/AL, que estão sob análise de efeito repetitivo, sobre a devolução ou não ao Erário de valores recebidos de boa-fé pelo servidor público quando pagos indevidamente por erro operacional da Administração Pública.
Determino que a Secretaria fique diligenciando e quando proferida a decisão nos  REsps 1769306/AL e 1769209/AL, anexe cópia aos autos e voltem-me conclusos para julgamento.
Intimem-se. Cumpra-se. Recife, 26.08.2021
Francisco Alves dos Santos Júnior Juiz Federal, 2a Vara Federal/PE."
1. Com efeito, é prerrogativa do Poder Judiciário, ao revogar decisão que concedeu tutela antecipada em caso de improcedência do pedido do autor, decidir se cabe ou não a devolução dos valores.
1. Deixo de propor nestes autos que, em situações tais como a que ora se analisa, seja ordenado à Segecex que oriente suas unidades sobre a necessidade de avaliar a presença dos pressupostos legais estabelecidos no art. 8º da LO/TCU, tendo em vista que tal sugestão já consta da proposta de acórdão referente ao TC Processo 017.688/2020-5, que trata de caso similar.
1. Desse modo, o presente processo deve ser encerrado, arquivando-se os autos, ante a ausência dos pressupostos legais para sua constituição.
Diante do exposto, manifesto-me pela aprovação do acórdão que ora submeto à apreciação deste Colegiado.
TCU, Sala das Sessões, em 15 de março de 2022.
Weder de Oliveira 
Relator